【裁判字號】    97,交聲,47
【裁判日期】    980123
【裁判案由】    違反道路交通管理處罰條例聲明異議
【裁判全文】
臺灣臺東地方法院交通事件裁定          97年度交聲字第47號
原處分機關  交通部公路總局臺中區監理所
異  議  人
即受處分人  丁○○
上列異議人即受處分人因違反道路交通管理處罰條例事件，對交
通部公路總局臺中區監理所於民國97年 3月17日所為之處分（原
處分案號：中監違字第裁60-TA0000000號）聲明異議，本院裁定
如下：
    主  文
異議駁回。
    理  由
一、原處分意旨略以：異議人即受處分人丁○○於民國96年9月2
    1日下午4時4分許，駕駛甲○○所有牌照號碼BD-1005號自用
    小客車，沿省道臺9線公路行駛，途經該公路443.2公里處之
    南下車道時，因行車速度時速86公里，超過該路段規定之最
    高速限60公里，而有超速達26公里之違規行為，經臺東縣警
    察局交通警察隊警員乙○○以固定式雷達測速儀測速並附採
    證照片，填製臺東縣警察局96年10月8日第TA0000000號舉發
    違反道路交通管理事件通知單（下稱舉發通知單），以該汽
    車所有人甲○○為受通知人逕行舉發之，嗣受處罰人甲○○
    於該舉發通知單所載之應到案日期即96年11月 7日前到案陳
    述意見，並於96年11月28日檢附相關證明文件向交通部公路
    總局高雄區監理所臺東監理站告知應歸責人為異議人，經該
    監理站移送至異議人駕籍地之原處分機關交通部公路總局臺
    中區監理所審查後，認異議人上開違規事證明確，而於97年
    3月17日依道路交通管理處罰條例第85條第1項、第40條、第
    63條第1項第1款規定，以中監違字第裁60-TA0000000號裁決
    書裁處異議人罰鍰新臺幣（下同）1,800元，並記違規點數1
    點等語。
二、異議意旨如附件聲明異議狀所示。
三、按法院受理有關交通事件，準用刑事訴訟法之規定；其處理
    辦法，由司法院會同行政院定之；聲明異議案件之處理，除
    準用刑事訴訟法有關規定外，依本辦法之規定處理之，道路
    交通管理處罰條例第89條及道路交通案件處理辦法第4條第1
    項分別定有明文。惟刑事訴訟係國家對特定人之特定事實，
    責由法院為確定具體刑罰權之存否而進行之程序，法院與被
    告乃係裁判者與被裁判者之關係，是刑事案件之本質乃在國
    家對人民之人身自由等基本權利予以限制甚至剝奪，故設有
    刑事訴訟程序以保障人民基本權利，並以實體真實、法定程
    序與法和平性為其三大目的，對於具體刑罰權之存否，則以
    嚴格證明法則、傳聞法則等作為事實認定之基礎，並以嚴謹
    而慎重之正當法律程序確保實體正義；反觀行政裁決機關於
    道路交通違規事件對應受處分人所為之處罰，其法定性質既
    屬行政罰，道路交通違規事件之本質係屬行政事件，著毋庸
    議，而就行政事件之事物本質言，其具有權力規制作用性高
    、案件反覆且頻繁發生、法益侵益性較小等重要特徵，故其
    司法救濟如概以嚴謹而慎重之刑事訴訟程序為之，則與其本
    質尚有未盡相符之處，且準用雖係立法者之用法指示，惟仍
    須以準用者與被準用者事物本質相同或相類似之部分，方有
    比附援引之基礎，是刑事訴訟法於證據章所規定，舉如第15
    9 條第1項之傳聞法則、第158條之2至第158條之4之證據排
    除法則及第164條以下所規定之證據調查程序等，即與屬行
    政秩序罰之交通違規裁罰本質不合，應不在準用之列。再者
    ，舉發通知單之制作乃警察或公路監理機關居於統治權之地
    位，告發特定用路人違反道路交通管理處罰條例之具體行為
    所作成之單方行政行為，而受舉發人收受舉發通知單後，除
    自行依限履行該舉發通知單所科處之行政義務外，必須遵期
    到案陳述或聽候裁決，此對受舉發人而言，舉發通知單無疑
    已對其產生一定之作為義務，倘未履行此到場義務者，裁決
    機關得逕行裁決，進而影響其實體權利（如據此決定罰鍰科
    處之額度），是舉發通知單自屬行政程序法所定之行政處分
    （即學理上所謂之「暫時性行政處分」，另臺灣高等法院臺
    南分院94年度交抗字第103號亦同斯旨），然舉發通知單雖
    屬行政處分，但對受舉發人之權利義務尚未生終局之效果，
    而須迨受舉發人自動履行該舉發通知單所科予之行政義務或
    裁決機關之裁決書作成後，受舉發人之權利義務受規制狀態
    始生終局而確定之法律效果。至該裁決書作成後，原舉發通
    知單對受舉發人所產生之權利義務規制作用，既已被裁決書
    取而代之，則該舉發通知單究係溯及自始失效，抑或裁決書
    作成後失其效力，仍應視裁決書是否維持舉發通知單之認事
    用法而定；亦即，裁決書如與原舉發通知單為同一內容之處
    分者，意謂該舉發通知單之認事用法俱屬無誤，依行政程序
    法第125條規定，原舉發通知單應自裁決書作成之日起失其
    效力；倘若裁決書認原舉發通知單形式上或內容上有瑕疵，
    惟該瑕疵並非明顯重大，亦非輕微而不影響舉發內容者，裁
    決機關如撤銷該舉發通知單並自為決定時，依行政程序法第
    11 8條規定，該舉發通知單應溯及自始失其效力。準此，毋
    論裁決機關是否維持原舉發通知單之舉發程序及內容，該舉
    發通知單至遲應於裁決書作成時失其效力，是在法院受理道
    路交通聲明異議事件中，原舉發通知單本已失其行政處分之
    適格，遑論該舉發通知單有何行政處分適法性推定（即違反
    憲法法治國原則下之行政處分公定力或公信原則）或實質證
    據力之適用，惟該舉發通知單既屬親身執行交通勤務之警員
    或監理人員所制作而非具職務例行性之書面陳述，屬傳聞證
    據，然揆諸上揭說明，仍得作為法院認定受處分人有裁決書
    所載交通違規事實之證據。另依行政救濟程序舉證責任之分
    配，現今學說與實務已不採行政處分公定力理論，而係承認
    行政訴訟上當事人之法對等性觀念，認行政救濟程序之舉證
    責任分配，應採民事訴訟上舉證責任分配原則，87年10月28
    日修正公布之行政訴訟法第136條同揭此旨，而明文規定準
    用民事訴訟法第277條舉證責任分配之原則。申言之，行政
    訴訟之審理既採職權調查主義，並無證據提出責任，故所稱
    之舉證責任即係客觀舉證責任，乃指經法院審理結果，事實
    仍陷於真偽不明時，其有將事實不明轉化為終局法律效果及
    將事實無法證明之不利益分配於當事人間之功能，其既係法
    院在自由心證已無法竟認定事實之功時出現，故而當證明度
    要求愈高，法院之心證愈不易形成，舉證責任愈有其運作之
    空間，又負擔處分因有依法行政之要求，原則上應由行政機
    關負舉證責任，除非法律明文規定，舉證責任不能移轉予人
    民，惟為減輕行政機關舉證之困難，法院透過事實上推定、
    表見證明或當事人協力義務等之運用，使處分要件事實不致
    陷於真偽不明，避免舉證責任裁判，並不違反舉證責任分配
    應事先抽象預定之法治國要求，是道路交通管理處罰條例第
    89 條及道路交通案件處理辦法第4條雖規定聲明異議事件之
    處理「準用」刑事訴訟法，然現今行政訴訟相關法制既已完
    備，且上開法文既明定為「準用」，則就與前揭舉證責任分
    配相抵觸部分，自不再準用之列，矧若依刑事訴訟法有關證
    據法則之規定，則裁決機關就異議人有違規事實所須負之舉
    證證明度即應更高，而須達到一般人均能確信，且無合理懷
    疑之程度，此與道路交通事件具有行政事件之本質難謂契合
    。質言之，裁決機關對於用路人之行為有所處罰，必須先舉
    證證明行政機關業已履踐相關正當法律程序，且受處分人應
    受處罰之交通違規事實存在，惟裁決機關對於前開應為舉證
    證明事項，非不得以依法執行交通勤務人員，依據調查人證
    之程序，使就其親歷事實提供不可替代之證明方法，倘異議
    人就裁決機關已為相當證明之前開事項，猶主張欠缺歸責條
    件或為其他抗辯，即須就其所辯提出反證，事屬當然。
四、按行車速度，依速限標誌或標線之規定；又汽車駕駛人，行
    車速度，超過規定之最高時速，或低於規定之最低時速，除
    有第43條第1項第2款情形外，處1,200元以上2,400元以下罰
    鍰；又汽車駕駛人有前開規定之情形者，除依該條處罰鍰外
    ，並予記違規點數1點，道路交通安全規則第93條第1項前段
    、道路交通管理處罰條例第40條、第63條第1項第1款分別定
    有明文。復依違反道路交通管理事件統一裁罰基準表規定，
    汽車駕駛人行車速度，超過規定之最高時速20公里以上未滿
    40公里者，而於期限內繳納或到案聽候裁決者，處1,800 元
    罰鍰。再按汽車駕駛人之行為有經以科學儀器取得證據資料
    證明其行為違規之情形，當場不能或不宜攔截製單舉發者，
    得逕行舉發，並應記明車輛牌照號碼、車型等可資辨明之資
    料，以汽車所有人為被通知人製單舉發；對於行車速度超過
    規定之最高速限或低於規定之最低速限之違規行為，採用固
    定或非固定式科學儀器取得證據資料證明者，於一般道路須
    至少於100公尺，於高速公路、快速公路須至少於300公尺前
    ，明顯標示之，道路交通管理處罰條例第7條之2第1項第7款
    、第4項、第3項亦有明定。末按道路交通管理處罰條例之處
    罰，受舉發違反道路交通管理事件之受處罰人，認為受舉發
    之違規行為應歸責他人者，應於舉發違反道路交通管理事件
    通知單應到案日期前，檢附相關證據及應歸責人相關證明文
    件，向處罰機關告知應歸責人，處罰機關應即另行通知應歸
    責人到案依法處理。逾期未依規定辦理者，仍依同條例各該
    違反條款規定處罰，同條例第85條第1項則有明定。
五、本件異議人丁○○於96年 9月21日，駕駛其配偶甲○○所有
    牌照號碼BD-1005號自用小客車，沿省道臺9線公路行駛，嗣
    於同日下午4時4分許，途經該公路443.2 公里南下車道處，
    因該路段行車最高速限規定為時速60公里，經以固定式雷達
    測速儀測得該車當時行車速度為時速86公里，超過該路段最
    高速限時速達26公里，臺東縣警察局因而附採證照片逕行於
    96年10月8日填製第TA0000000號舉發通知單，以該汽車所有
    人甲○○為受通知人逕行舉發之，嗣受處罰人甲○○於該舉
    發通知單所載之應到案日期即96年11月 7日前到案陳述意見
    ，並於96年11月28日檢附相關證明文件向交通部公路總局高
    雄區監理所臺東監理站告知應歸責人為異議人，經該監理站
    移送至異議人駕籍地之原處分機關審查後，認異議人上開違
    規事證明確，而於97年3月17日依道路交通管理處罰條例第8
    5條第1項、第40條、第63條第1項第1款規定，以中監違字第
    裁60-TA0000000號裁決書裁處異議人罰鍰1,800 元，並記違
    規點數 1點等情，有上開舉發通知單、逕行舉發違規申報書
    、臺東縣警察局96年12月26日東警交字第0960062388號函文
    、97年 4月15日東警交字第0970040005號函文、經濟部標準
    檢驗局95年11月30日雷達測速儀檢定合格證書、交通部電信
    總局低功率射頻電機型式認證說明、測速照相現場位置簡圖
    、公路監理電子閘門－車號查詢汽車車籍列印資料各 1份、
    上開車輛交通違規採證彩色照片 1張、該路段最高速限標誌
    及前有測速照相警示牌設置之彩色照片 2張等件在卷可稽，
    是異議人駕駛前揭自用小客車，於上開時、地為警以超速為
    由逕行舉發，並經原處分機關裁罰如前內容之事實，信堪認
    定。異議人雖仍否認超速並辯稱：(一)依上開車輛交通違規採
    證彩色照片所示，並無法辨識當時駕駛人為何人，伊與甲○○係輪流開車，伊不確定當時係伊開車，或係甲○○開車；
    (二)上開車輛交通違規採證彩色照片及測速機器是否具有同一
    性顯有疑義，按行車係動向，而照片上顯示不出當時係何部
    測速機器所拍攝，且是否經過標準局檢驗合格亦有問題，伊
    向監理所提出質疑，要求調查，但監理所沒有處理，臺東縣
    警察局有提出檢驗合格單，但看不出係檢驗何種機器、檢驗
    項目為何及與本件有何關連，據伊瞭解，全臺東測速地點甚
    多，是否有足夠之合格測速照相機可用，是否有拿來挪用到
    其他地方，這有疑問，所以伊要求處分機關舉證證明拍攝伊
    有超速嫌疑之測速照相機型號等足供特定之證據，並提出該
    部照相機之合格檢驗證明書，另伊要求警察機關能提出足夠
    事證，以證明當初所使用之照相機確與其事後所提出之合格
    檢驗證書等證據切合，以免有造假之嫌，另請臺東縣警察局
    管理境內測速照相機之單位派員說明境內照相機之管理、編
    號及檢驗相關事宜及流程，以證明照相機及照片之同一性；
    (三)道路交通管理處罰條例第 7條之2既規定100公尺，為符合
    法律明確性原則，道路管理機關即不能在200公尺，甚至300
    公尺處設置標誌，違反人民對法律之信賴，所以本件在測速
    照相機前 200公尺處即設立警告標誌，明顯違反上開法律之
    強制性規定，故該測速照相機所取得之照片即屬違法證據，
    不得作為證據，況道路交通安全取締超速，應係為維護行車
    安全，所以並非在 100公尺前，甚至200公尺、300公尺設置
    ，皆符合規定，應係以讓駕駛人可以反應之範圍內設置云云
    。惟查：
(一)證人甲○○於97年12月16日本院調查中雖具結證稱其與異議
    人回西部時，因路程較長，通常山區道路由其駕駛，高速公
    路及市區視狀況輪流駕駛，回西部到臺中之路程約6、7小時
    ，通常會中途休息、上廁所及吃飯，並輪流換手開車，其約
    每個月會回臺中 1次，現已無法特定當時係何人開車，且本
    件案發已久，已無確切之印象等語，惟其收受本件舉發通知
    單後，於應到案日期即96年11月 7日前到案陳述意見，並於
    96年11月28日檢附相關證明文件向交通部公路總局高雄區監
    理所臺東監理站告知本件駕駛人可能為異議人，並據此辦理
    相關歸責事宜，而以異議人為受處分人已如上述，而異議人
    與證人甲○○於本院調查中既不爭執渠等於當日確有駕駛上
    開自用小客車行經前揭違規地點，且該自用小客車係異議人
    與證人甲○○輪流駕駛，並無其他人使用該車輛，是該自用
    小客車之所有人甲○○既已依法辦理歸責事宜，而異議人於
    本件受歸責之際，並未就實際駕駛人為何提出爭執，復於前
    揭逕行舉發違規申報書之駕駛人欄上蓋章，顯已自承其即為
    駕駛人，揆諸上開規定，本件違規自應以異議人為受處罰人
    。至異議人前揭(一)之所辯，該採證照片雖受限於測速照相機
    本身之功能及天候等客觀因素影響，無法清晰攝得當時之駕
    駛人為何人，然此並不影響本件應受處罰主體之認定，是其
    所辯，應無可採。
(二)臺東縣警察局據以舉發異議人上開駕車超速違規事實所採證
    使用之微電腦雷達測速儀器設備，係由荷蘭商凱速公司（GA
    TSOMETER B.V.） 生產製造，經志伸股份有限公司代理進口
    ，而為臺東縣警察局所承購裝置，該雷達測速儀之主機及天
    線型號均為 TYPE 24，設備各組成單元（主機、雷達、照相
    機組等）均於出廠時即有序號編列標示，主機及天線之原廠
    器號皆為1880號，該儀器所使用之雷達主機係屬低功率射頻
    電機，發射頻率為24.125GHz±25MHz（K band），雷達天線
    裝置時須與路面平行，安裝高度須離地45公分以上，操作溫
    度範圍為攝氏零下20度至攝氏60度，天線測量角度則與路面
    呈20度，天線發射波水平及垂直角度各為 5度、22度，該機
    可自動連續執行內部石英測試，防止所有外界（外來電波）
    之影響，在執行內部校正測試時，若發現有任何差異，該機
    將取消現行之測量，並中止進一步之測量，以確保操作及採
    證之正確性，其測量結果之準確度不大於1公里/小時，當速
    率超過150公里/小時以上時不大於2公里，又該機已於90年1
    0 月18日經交通部電信總局審定型式認證合格，且臺東縣警
    察局於每年均依規定委託廠商即志伸股份有限公司進行校正
    、維護，並由該公司逕送經濟部標準檢驗局檢定，迨檢定合
    格後，始由該公司送回臺東縣警察局，由測照承辨員警裝設
    在轄內所設固定桿內施照，員警每於換取底片時，一併測試
    該儀器設備是否正常，如發現異常即送回廠商維修，再該測
    速儀器業於95年11月 2日為經濟部標準檢驗局檢定合格，有
    效期限至96年11月止，檢定合格單號碼為JOGA0000000A號、
    JOGA0000000B號，而於96年 9月21日測得異議人駕車違規超
    速時，仍在有效期間內等情，有臺東縣警察局97年10月 2日
    東警交字第0960054273號函文 1份暨檢附之經濟部標準檢驗
    局雷達測速儀檢定合格證書、交通部電信總局低功率射頻電
    機型式認證說明各1紙、臺東縣警察局96年11月9日東警交字
    第0960009082號函 1份、凱速電子式固定桿型、三角架型、
    車裝型微電腦測速照相雷達使用手冊及維護技術手冊 1份、
    經濟部標準檢驗局97年10月3日經標四字第09700111390號函
    文、財團法人工業技術研究院97年10月8日工研量字第09700
    12243號函文、志伸股份有限公司97年10月27日志字第08BD1
    76號函文各 1份、我國外交部及荷蘭國外交部簽證之凱速24
    型雷達文件英文原本及中文譯本各 1份等件在卷足憑，是上
    開雷達測速儀確係合法器材，並經檢驗機關檢定合格，且係
    國外先進科學儀器，其技術規格及使用說明文件原本及譯本
    亦經相關外交機關簽證無訛，又該儀器之裝設位置與外在環
    境等亦在正常使用範圍內，足認該儀器之精確性應值得信賴
    ，臺東縣警察局據以使用該雷達測速儀為執法採證之依據，
    尚無何違誤之處。再者，上開雷達測速儀器所使用之測速雷
    達基本原理，係利用雷達波偵測移動物體之速度，即所謂之
    「都卜勒雷達」（Doppler Radar） ；詳言之，雷達無線電
    波係隨地形而前進，當電波在行進中碰到物體時，其反彈回
    來之電波，頻率及振幅皆會隨其所碰到物體之移動狀態而改
    變，若電波所碰到之物體係固定不動，則所反彈回來之電波
    頻率並不會改變，如物體係朝向電波發射方向前進，反彈回
    來之電波將被壓縮，因此該電波頻率會隨之增加，反之若物
    體係背對電波方向行進時，反彈回來之電波頻率則會隨之減
    小。故而，前揭雷達測速儀器係利用此原理及電路設計方式
    ，測量車輛經過雷達波束範圍所造成之頻率變化，據以計算
    車輛速度，並辨明所測車輛之行進方向，又該測速雷達有效
    測速範圍為時速20-250公里，可設定之速限則為時速20-199
    公里，並可同時或分別測量雙向來、去大、小車之行速，可
    測量1至4個車道，最大偵測距離約為40公尺，又該雷達測速
    儀器附有照相設備，相機採用90厘米鏡頭，水平及垂直視角
    各為23.4度、15.6度，當雷達測得有超過設定速限之車輛時
    ，會自動拍攝，且相片右上角有資料欄，除所測得之車速外
    ，尚有測得之日期（西元紀年）、時間（24小時制）、方向
    及手寫資料欄（由承辦員警事先書寫採證地點及該路段之速
    限等資料）等，藉此相片所顯示之違規資訊，俾供執法人員
    判斷及採證，又該儀器如在來車偵測模式下，當車輛進入雷
    達波束時，即開始測量該車輛速度，若該車行車速度超過設
    定速限，雷達旋即驅動相機拍攝該車相片 1張，拍攝位置大
    約在車輛進入雷達波束後3.5公尺處，迨0.5秒後，該儀器會
    準備再次照相（即每秒可測速拍攝相片 2張），再揆諸該雷
    達測速儀器所攝得前揭自用小客車行經測速現場之交通違規
    採證彩色照片所示，其上已詳列本件違規日期、時間、地點
    、車速、方向、該路段速限等數據，異議人所駕駛汽車之行
    車速度違規與否，本可由照片上之數據加以判斷，而依該採
    證相片顯示，牌照號碼BD-1005號自用小客車於96年9月21日
    下午4時4分許，行經臺9線公路443.2公里（達仁段）南下車
    道（即該雷達測速儀器所面對之來向車道）之際，經前揭檢
    定合格之雷達測速儀感應測得其當時行車速度為時速86公里
    ，已逾該路段規定之最高速限60公里達26公里，該雷達測速
    儀偵測方向為「車頭」即「來向」（以 F表示），而照片中
    除上開自用小客車外，別無其他車輛在內，該次測速結果應
    無誤測至其他車輛車速之可能，又本件舉發員警以上揭採證
    照片與該雷達測速儀器使用手冊所附之「停止間測來車用透
    明規」比對結果，認該自用小客車確經拍攝於雷達波發射範
    圍內，而駛經「照相雷達在對面路邊時，違規車頭及牌照位
    置」，屬應舉發車輛違規之採證照片，且志伸股份有限公司
    亦函覆稱本件車輛超速採證照片，符合上開雷達測速照相設
    備針對來車偵測模式下，當該自用小客車進入雷達波束時，
    開始測量車輛速度，系統偵測其速度為時速86公里（誤載為
    130公里），予以拍攝照片1張，針對本張相片，並未發現任
    何影響測速正確性之因素等節，有臺東縣警察局97年10 月2
    日東警交字第0960054273號函文1份暨檢附之BD-1005號車輛
    超速違規採證照片認定說明及車輛超速違規比對說明各 1份
    、速限標誌現場照片 2張、凱速電子式固定桿型、三角架型
    、車裝型微電腦測速照相雷達使用手冊及維護技術手冊 1份
    、志伸股份有限公司前揭函 1份暨檢附之凱速24型雷達文件
    英文原本及中文譯本各 1份等件在卷可稽，應堪認定為真實
    ，是異議人上開超速行駛之違規事實，既經執勤員警以定點
    設置之固定式雷達測速儀器所測速攝得，屬以科學儀器取得
    之證據資料，依法本得作為本件事實認定之憑據，且上開採
    證照片既經檢定合格之儀器依其所設計之原理，而在正常運
    作下所測速攝得，足資證明異議人確有前揭超速行駛之違規
    事實。又證人證人即臺東縣警察局交通隊警員丙○○於本院
    98年1月7日調查中結稱：「（問：96年 9月21日時，任職於
    何處？）警察局交通隊，擔任警員，從事整個臺東縣境內之
    固定式測速照相機裝設、取下及收取底片」、「（問：本件
    違規採證照片右上角之資料，是否你填寫？〈提示照片〉）
    是的，手寫的部分，是我寫的，其他部分，由機器自動打上
    去」、「（問：機器打上去的 3個欄位，每個欄位意義為何
    ？）第一行，有F的地方，如果是A，就是順向，F是逆向，F
    底下有橫線，2橫是強波，1橫是弱波，這張照片是強波，可
    以測到 4個車道，後面接3個0，是指可以作行進間測速，本
    件因為是固定桿，所以都是 0，後面加86，是指測到車速是
    86，第二行，前面是時、分、秒，接下來是年、月、日，第
    三行，這是比較新的機器才有第三行，輸入標準檢驗局的合
    格證號，早期的機器沒有這一行，當時我們都不知道要輸入
    這個東西，直到97年 3月份時，廠商告訴我們有新增功能後
    ，我們才開始有輸入」、「（問：臺東縣境內雷達測速器的
    管理人及維修人是否不同人？）我負責使用，我上面還有裝
    備送修人，他們負責管理裝備、送修機器」、「（問：96年
    1月1日到97年 6月30日之間，就臺9線443.2公里處，所設置
    固定式測速照相設備，是否可指出，其機器使用更換情形？
    ）這個地方，有關裝備的拆裝最早紀錄是96年10月 9日送檢
    ，是志伸24型，編號1880，當時是我拆下來就看到這台機器
    ，早期裝拆時，並無紀錄，後來上級有糾正，裝備保管人就
    要求我們要做紀錄，我們才開始有紀錄」、「（問：根據貴
    局97年10月27日提供之資料，就有關機號1880號之照相機之
    設置資料，97年 4月22日之前沒有紀錄？）我不太清楚他們
    回文資料從何而來，就我手邊的資料顯示，97年 4月22日之
    後的資料都沒有錯，我拆下送檢後，送回後就放著，就沒有
    動過，也沒有使用，直到97年 4月22日才又裝設於他處」、
    「（問：臺東縣境內所設置固定測速桿有幾支？）大約40幾
    支，都可以用，機器裝設後，才能照相」、「（問：貴局所
    有的裝備中，檢驗合格，可以使用，可以裝在固定式測速桿
    的機器有幾部？）測速部分，志伸有8臺，迅田有3臺，其中
    有1臺可以兼作闖紅燈照相。闖紅燈部分，有5臺，但是只有
    2臺可以使用」、「（問：你們有何證據證明，在96年9月21
    日對本件違規事實採證所使用之機器，即為志伸24型，機號
    1880號之雷達測速照相機？）沒有資料提供。我只能證明96
    年10月9日，我從443.2公里處拆卸下來該機器。至於之前就
    沒有任何資料可以證明」、「（問：96年10月 9日拆下該機
    器，固定桿是固定，但是裡面的機器可以移動，在此之前，
    都沒有紀錄嗎？）沒有紀錄，但是這支桿子是95年12月 4日
    裝上去，96年11月到期，所以10月份拆下來送檢。我沒有辦
    法證明之前的拆裝紀錄，只能證明當時是我拆下」、「（問
    ：就志伸公司24型雷達測速照相機之使用手冊及原廠中譯本
    手冊，有無見過？）我接下來的時候，已經是第二、三手了
    ，該部機器是92年採購的，如何操作，都是學長口耳相傳，
    至於上開手冊，我最近才看到，有可能存放在設備管理人那
    裡」、「（問：你何時開始接任現職？）89年或90年開始使
    用照相機」、「（問：你剛才為何說，你接這個位置，已經
    接了二、三手？）我的意思是裝備承辦人換了二、三人，如
    何使用，是89年之前的使用人教我如何使用，新機器與舊機
    器的使用原則上是一樣的，所以後來本件機器功能有增新，
    我就不知道了」、「（問：你在拆裝這些機器裝備時，是否
    需要上簽呈呈報，或是有何程序要做？）以前都沒有，97年
    新局長來之後，要求我們都必須陳報，簽准後才能拆裝。以
    前都是何處車禍事故較多，就裝於何處，都是交通隊有交安
    組，他負責審核交通事故，他會跟我們說，或是我們問他們
    ，何處事故較多，我們就去那邊裝設。這些都是口頭交代，
    沒有留下任何書面資料」、「（問：整個臺東縣警察局除了
    你之外，有無他人就臺9縣443.2公里的照相機作裝卸動作？
    ）沒有，因為鑰匙在我這邊，有另一名同事，但是都是我帶
    他出去，他不會單獨作業。其他的人沒有鑰匙」、「（問：
    你們之前沒有留下資料，之前的違規異議案件，法院如果要
    調取該處的檢驗合格證書，你們如何提供？）我們的機器都
    沒有什麼變動，直到要送檢才會拆卸，法院要調資料，就會
    看桿子是什麼機器，就提供來函當時放置該處之機器的合格
    證書給法院。但是實際狀況為何，我不是承辦人，所以合格
    證書也不是我提供」等語，核與臺東縣警察局97年10月27日
    東警交字第0970008601號函附之現有雷達測速照相儀相關資
    料1冊大致相符，依其證述亦足以解釋臺東縣警察局97年4月
    15日東警交字第0970040005號函為何誤附器號2475號之雷達
    測速儀檢定合格證書乙事，是異議人上開超速行駛之違規事
    實，係由前揭主機及天線器號皆為1880號之固定式雷達測速
    儀器所測速攝得之事實，應屬信實，尚不因警員丙○○行政
    上之疏漏，致影響此部分事實之認定。再衡諸證人丙○○係
    依法執行職務之警員，其執行公務時，本即受有行政責任之
    監督，衡情當無為公務績效或其他原因而構詞誣賴異議人，
    或虛構違規事實以陷害之，因而自陷於行政懲處之理，況異
    議人亦未主張本件舉發警員與其有何糾葛怨隙，另依卷附證
    據資料尚無何積極證據堪以令人懷疑上開警員之舉發為不可
    採之品性證據存在，則執勤警員本於維護交通秩序及行車安
    全等職責所為之交通違規舉發內容，應非不可採信。異議人
    泛執空言臆測之詞，徒憑照片與雷達測速儀器不具同一性及
    網路上其他感應線圈測速器測速不實之資料置辯，並未就此
    提出該雷達測速儀確有違誤失準可能之任何事證以實其說或
    供本院調查，是其上開所辯(二)，顯屬無據。
(三)道路交通管理處罰條例第 7條之2第3項規定固如前述，惟上
    開所規定標示之設置，僅係課予道路交通主管機關於取締交
    通違規超速前，應盡其促使駕駛人注意減速之義務，使駕駛
    人避免因速限或警示標誌距舉發地點過短，使駕駛人反應不
    及而無從依速限行駛所由設，以期駕駛人在避免受罰之心理
    下，達到依行車速限駕駛，進而維護行車安全之最大效益，
    是該主管機關所負之設置標示義務，並非駕駛行為人違規行
    為成立與否之要件，此觀該條立法意旨謂「道路交通管理處
    罰條例之立法目的，乃為加強道路交通管理，維護交通秩序
    ，確保交通安全，交通相關機關應盡一切可能之方式，提醒
    每位用路人遵守道路交通規則，以維護交通秩序並確保其生
    命身體財產安全之義務。然現行交通主管機關實務操作卻以
    取締違規增進國庫收入為先，前述義務置之不理，顯有本末
    倒置之嫌，與處罰之最後手段性原則亦有相違，是以交通主
    管機關以固定式或非固定式科學儀器作為取締交通違規之證
    據者，亦應符合前述交通法規立法意旨，應於該類儀器設置
    前適當距離，通知汽車駕駛人以為因應」等語即明。又前揭
    規定，係規定「至少 100公尺」就要設置標誌，以便讓用路
    行車者能提早注意，依照速限行駛，而非規定「必須」一定
    要在照相取締地點前「 100公尺」處設立明顯標誌，惟雖未
    明定至遠應於距離測速儀器設置處前多遠設置告示，然仍應
    以一般駕駛人之通念為其限制，並非全無限制。查本件測照
    之雷達測速儀器係採固定桿式已如上述，其南下車道前方20
    0 公尺處，業依規定設置「前有測速照相」之標誌，並依法
    上網公告該固定桿之設置地點，此有臺東縣警察局97年10月
    2日東警交字第0960054273號函附之測速照相現場位置簡圖1
    紙、告示牌現場照片1張及上網公告之簽呈與相關資料1份存
    卷可據，且異議人亦不爭執該處南下車道前方 200公尺處，
    業已設有「前有測速照相」之標誌，是本件「限速60公里」
    、「前有測速照相」之警示標誌設置地點為照相取締地點前
    200公尺處，既合乎上開道路交通管理處罰條例規定之至少1
    00公尺前，又和照相取締地點相當接近，且該處致屬變道，
    自屬一般道路使用者對該警示標誌所涵蓋之範圍認知內甚明
    ，況一般駕駛人於注意到警示標誌後，多會提高警覺注意測
    速儀器設置位置，並減速慢行，避免因超速遭照相舉發。從
    而，本件既已於至少 100公尺外已設置警示標誌，且該警示
    標誌設置地點明顯可辨，又測速科學儀器設置位置係在一般
    道路使用者對該警示標誌涵蓋之範圍內，實難認警方查證有
    何不法可言。異議人主張該標誌應設在 100公尺處，逾此或
    不足，均屬違法，容有誤會。
(四)綜上所述，異議人確有於前揭時、地，駕駛汽車行車速度超
    過該路段規定最高速限達26公里之違規行為，經本院審酌上
    揭證據資料後，認臺東縣警察局上開舉發之內容與程序尚難
    謂有違法之處，是原處分機關依道路交通管理處罰條例第40
    條、第63條第1項第1款及違反道路交通管理事件統一裁罰基
    準表規定，裁處異議人罰鍰1,800元，並記違規點數1點之處
    分，自屬有據，異議人徒執上開事由，空言指摘原處分不當
    ，求予撤銷，為無理由，應予駁回。
六、據上論斷，應依道路交通管理處罰條例第87條第 2項、第89
    條，道路交通案件處理辦法第19條，裁定如主文。
中    華    民    國    98    年    1     月    23    日
                  交通法庭  法  官  劉正偉
以上正本證明與原本無異。
如不服本裁定，應於裁定送達後5日內向本院提出抗告狀（須附
繕本）。「切勿逕送上級法院」
                            書記官  王君雄
中    華    民    國    98    年    1     月    23    日


司法院資訊處製作；財團法人民間司法改革基金會備份。
